【裁判字號】    95,台上,2238
【裁判日期】    950427
【裁判案由】    違反廢棄物清理法
【裁判全文】
最高法院刑事判決            九十五年度台上字第二二三八號
    上  訴  人  甲○○
上列上訴人因違反廢棄物清理法案件，不服台灣高等法院高雄分
院中華民國九十二年八月十三日第二審判決（九十二年度上訴字
第一一九七號，起訴案號：台灣高雄地方法院檢察署九十一年度
偵字第一四三五七號），提起上訴，本院判決如下：
    主  文
上訴駁回。
    理  由
按刑事訴訟法第三百七十七條規定，上訴於第三審法院，非以判
決違背法令為理由，不得為之。是提起第三審上訴，應以原判決
違背法令為理由，係屬法定要件。如果上訴理由狀並未依據卷內
訴訟資料，具體指摘原判決不適用何種法則或如何適用不當，或
所指摘原判決違法情事，顯與法律規定得為第三審上訴理由之違
法情形，不相適合時，均應認其上訴為違背法律上之程式，予以
駁回。本件上訴人甲○○上訴意旨略稱：(一)、目的事業主管機關
依廢棄物清理法第三十三條、第三十四條規定自行或輔導設置之
處理設施清除、處理廢棄物業務者，即未違反該法第四十一條第
一項第六款前段之規定，該條款但書有明文規定。上訴人經營之
動物醫院中病死或安樂死之動物屍體（含流浪狗）屬康寧企業社
產生之事業廢棄物，上訴人向高雄縣、市環保局申請代為焚化動
物屍體，均不獲允許，而動物屍體又不適宜貯存之下，上訴人乃
向目的事業主管機關即行政院農業委員會動植物防疫檢疫局（下
稱動植物防疫檢疫局）申請輔導設置小型焚化爐，以焚化犬、貓
等動物屍體，經該局函覆「樂觀其成」而表示同意，故上訴人之
設置焚化爐焚化動物屍體並不違法。原判決就上訴人上述辯解不
予採納，又未說明其理由，有判決不備理由之違法。(二)、原判決
並未究明上訴人之康寧企業社所焚燬之動物屍體，是否確非罹患
傳染病死亡，即認所焚燒者全為一般動物屍體，而無動植物傳染
病防治條例第二十三條之適用，亦有理由欠備之違法。(三)、上訴
人之康寧企業社所焚燒之動物屍體均係來自上訴人經營之動物醫
院及康寧企業社或路上死亡之動物，並未接受其他外來之動物屍
體，此業據共同被告黃國惠於第一審供述明確，上訴人收取之費
用係運轉焚化爐之處理費用，並非以營利為目的所收取之報酬，
另扣押之ＺＥ－五四七九號小貨車車身雖漆有「犬貓焚化」字樣
，惟此係康寧企業社向環保機構申請乙級廢棄物處理機構時必需
具備之環保車輛，並非對外營業使用。因此，上訴人自非以焚燒
動物屍體為業，要與常業犯之內涵有違。原判決對黃國惠有利上
訴人之供述及上訴人上述辯解捨棄不採，又未說明其理由，難謂
無理由不備之違法。(四)、康寧企業社於民國九十年十一月三十日
經高雄市政府頒給之營利事業登記證，其營業項目記載「一Ｊ一
０一０三０廢棄物清除業（在客戶處作業）、二Ｊ一０一０四０
廢棄物處理業（在客戶處作業）」，該所謂「廢棄物清除業」、
「廢棄物處理業」，意指為何？是否包括焚燒動物屍體業務？原
判決並未究明，遽認上訴人未取得許可焚燒動物屍體，有調查未
盡及理由不備之違誤。(五)、原判決依黃國惠之供述認上訴人以每
具新台幣（下同）一千至四千元之價格，從事動物屍體焚燒業務
。惟黃國惠於警詢及第一審均供稱：團體燒每具二千元，個別燒
每具四千元等語，從未供述每具為一千元，故原判決之認定與卷
內證據資料不符，有證據上理由矛盾之違法。(六)、上訴人於九十
年七月二日即申請高雄市政府環保局南區資源回收廠釋示對於動
物醫院所產生非感染性之動物屍體如何處理，該廠於同年七月九
日函覆「動物屍體不得進廠」，上訴人再向該廠申請將病死動物
進廠處理，仍遭該廠拒絕，上訴人復於九十一年三月二日檢附廢
棄物處理機構同意設置文件申請表向高雄縣政府申請設置乙級廢
棄物處理機構。原判決竟認上訴人之上開申請均在九十一年七月
四日被查獲之後，亦與卷內資料不符，有理由矛盾之違法。(七)、
行政院環境保護署業已提出廢棄物清理法之修正草案，將該法第
四十六條第一項第四款之刑罰對象限於從事「有害事業廢棄物」
之貯存、清除、處理，將一般事業廢棄物除外，足見現行法之規
定不當。(八)、原判決認上訴人於九十年間起至九十一年七月四日
被查獲時止，同時在高雄縣橋頭鄉及高雄縣大社鄉水哮巷三十之
五號等二處設有焚化場所，但上訴人係於八十八年七月以前在高
雄縣橋頭鄉設置焚化動物屍體之場所，然因附近居民抗議而廢止
該焚化場所，直至九十年間，始另於高雄縣大社鄉水哮巷三十之
五號設置焚化場所，故九十年間至九十一年七月四日並未在高雄
縣橋頭鄉設置焚化場所，原判決認上訴人自八十八年七月十六日
起基於常業之犯意為之云云，其事實之認定與事實不符，顯屬違
法。(九)、動物屍體之處理，如以掩埋方式處理，會造成土壤腐化
及疾病之傳播；焚化方式又為國內有處理許可證之焚化機構所拒
絕，上訴人曾提出動物屍體焚化場所之申請設置，因附近居民之
反對而不可能准許。上訴人為有效清除處理動物屍體之廢棄物，
改善環境衛生，維護國民健康，在未取得處理許可證之情形下，
以焚化爐焚燒動物屍體，實屬義務衝突下所為，乃屬「超法規阻
卻違法事由」，其行為自不具違法性，否則在現在台灣環境下動
物屍體如何合法焚化？(十)、立法委員已提出「動物保護法第二十
二條」之修正案，以排除「處理第三人所有之寵物屍體者之行為
」適用廢棄物清理法之相關規定等語。
惟查證據之取捨、證據證明力之判斷以及事實有無之認定，屬事
實審法院之職權，苟其取捨、判斷與認定，並不違背經驗法則及
論理法則，即不容任意指為違法，而執為第三審適法之上訴理由
。本件原審認定上訴人有原判決所載之共同無許可文件，以經營
廢棄物清除、處理為常業犯行，係以該事實業據共犯黃國惠坦承
不諱，且有行政院環境保護署稽查紀錄、現場照片及查扣之上訴
人所有供犯罪所用之ＺＥ－五四七九號自用小貨車可資佐證。上
訴人亦供承有僱用黃國惠駕駛ＺＥ－五四七九號自用小貨車負責
載運動物屍體、從事動物屍體焚燒處理業務之事實，並供稱：約
十年前起先在高雄縣橋頭鄉設置焚化場所，從事動物屍體之焚燒
，復於九十年間在高雄市○○路八十五號四樓從事該業務，嗣在
高雄縣大社鄉水哮巷三十之五號設置焚化爐機具從事該業務等語
。僅辯稱：伊係為防疫及公益之考量而焚燒動物屍體，伊尚經營
五家動物醫院，並非以焚燒、處理動物屍體為常業，且伊焚燒動
物屍體有經過政府機關動植物防疫檢疫局之同意云云。然上訴人
所謂經動植物防疫檢疫局之同意係以該局九十一年三月十九日防
疫一字第０九一一四０四一五七號函為據，但該函說明項下第二
點係記載「貴社所擬處理犬貓屍體及流浪犬之焚化，對維護全國
人民生活品質及身體健康，防止傳染病之發生確有極大之助益，
本局亦樂觀其成。為貴社清除、處理之動物屍體係屬何種廢棄物
似有向環境保護主管機關聲請釋示之必要，以釐清權責機關為何
」等語，並無任何同意上訴人之康寧企業社設置焚燒動物屍體機
具、從事動物屍體焚燒業務之意。又動物傳染病防治條例第二十
三條係指動物罹患傳染病死亡後之屍體必須迅速施行燒燬或掩埋
等必要處置而言，非指一般動物屍體。且動物屍體為一般廢棄物
，其處理自應依廢棄物清理法有關規定為之，是其主管機關並非
行政院農業委員會動植物防疫檢疫局至明。又按「本法所稱主管
機關：在中央為行政院環境保護署；在直轄市為直轄市政府；在
縣（市）為縣（市）政府。」廢棄物清理法第四條訂有明文，是
可否從事動物屍體焚燒業務，依法亦應向上述之廢棄物清理主管
機關聲請同意始可。而上訴人焚化之動物屍體之來源如何，對犯
罪之成立不生影響，故上訴人之辯解，均不足採信。又刑法上所
謂常業犯，係指反覆以同種類行為為目的之社會活動之職業性犯
罪而言，至於犯罪所得之多寡，是否恃此犯罪為唯一之謀生職業
，則非所問，縱令兼有其他職業，仍無礙於該常業犯罪之成立。
上訴人縱於本案之焚燒、處理動物屍體之業務外，另經營有五家
動物醫院，惟其既自廢棄物清理法於八十八年七月十四日修正公
布施行，同年七月十六日生效，就其行為有刑罰之規定起，迄九
十一年七月四日被查獲日止，確有持續反覆從事焚燒動物屍體之
業務，仍無礙於常業犯之成立。又查獲之焚化爐既為上訴人所設
置，上訴人並僱用黃國惠處理焚燒動物屍體之業務，則上訴人與
黃國惠有犯意聯絡及行為之分擔，均為共同正犯。上訴人雖曾申
請設立動物屍體焚化爐，但未獲核准，其在無許可文件之情形下
，仍經營廢棄物即動物屍體之清除、處理，且以之為常業，核其
所為，係犯廢棄物清理法第四十六條第二項之罪，並於法定刑內
量處其刑，已詳其所憑之證據及認定之理由。並指駁、說明上
訴人否認犯罪，何以為不足採信之理由，所為論斷，均有卷存證
據資料可資覆按。上訴意旨雖指摘原判決違背法令，惟查上訴人
共同焚燒之動物屍體既有非罹患傳染病死亡者，則縱部分係罹患
傳染病死亡，於犯罪之成立並不生影響，原判決就此未說明是否
有罹患傳染病死亡之動物屍體，自不得執為合法之上訴理由。共
犯黃國惠於原審已證述也有他人叫伊等幫忙焚化動物屍體，收取
一千元至一千五百元之費用，有開收據並將錢交上訴人等語，上
訴意旨謂黃國惠證稱僅焚燒上訴人之動物醫院、康寧企業社及路
上死亡之動物屍體，未收受外來之動物屍體等語，且黃國惠未曾
稱每具動物屍體之焚燒費用為一千元云云，尚有誤會。康寧企業
社之營利事業登記證其上所載之「廢棄物清除業」及「廢棄物處
理業」均記載「在客戶處作業」，自非廢棄物清理法第四十一條
及第四十六條第二項所指之公民營廢棄物清除處理機構許可文件
，上訴人亦自承未曾取得焚燒動物屍體業務之許可文件，原判決
自不須說明上述營利事業登記證所載內容之含意，不得執此指摘
原判決違法。上訴人既未曾取得上述機構許可文件，則不論上訴
人請求高雄縣、市環保局協助焚燒動物屍體及向高雄縣政府申請
設立動物屍體焚化爐之時間是在其九十一年七月四日被查獲之前
或之後，均不影響上訴人犯罪之成立，故原判決理由欄誤認係在
被查獲之後才為上開申請，亦難執此為適法之上訴理由。廢棄物
清理法於原審九十二年八月十三日判決後僅於九十三年六月二日
修正公布第五十一條，迄今並未修正第四十六條第一項第四款及
第二項之刑罰規定；動物保護法於九十三年一月七日修正時，亦
未修正第二十二條。上訴意旨謂上開法條將修正，動物屍體之處
理將除罪化云云，亦不可採。上訴人於警訊、偵查、第一審及原
審訊問時均坦承從事動物屍體焚化工作已十年，十年前開始在高
雄縣橋頭鄉設置焚化場，九十年間在高雄市○○路八十五號四樓
從事動物屍體焚燒處理業務，嗣在高雄縣大社鄉水哮巷三十之五
號設置焚化爐焚燒動物屍體，並未否認自八十八年七月十六日起
在高雄縣橋頭鄉設置焚化場焚燒動物屍體之犯行，原判決亦未認
定自九十年間大社鄉之焚化爐設置後起至九十一年七月四日止，
上訴人仍在高雄縣橋頭鄉焚燒動物屍體，上訴意旨謂原判決為如
此之認定，尚有誤會。又上訴意旨謂八十八年七月十六日起至九
十年在高雄市○○路設置焚化場所之前，伊未從事焚化動物屍體
之業務云云，與其在事實審之供詞不符，其在法律審之本院始為
事實之爭執，亦非合法之上訴理由。又義務衝突以履行一方之義
務除侵害他方之義務外，別無他法為其要件之一。上訴人於原審
供稱全省有一政府的動物焚化廠等語，足見上訴人就動物屍體並
非無送焚化之處所，其擅自設立焚化場為本件犯行並無超法規阻
卻違法事由，上訴意旨謂其行為不具違法性云云，難謂可採。至
於其他上訴意旨乃係就原審已調查及依卷證資料所為認事採證職
權之合法行使，以及原判決已論列說明之事項，依憑己見，任意
指摘為違法，核與得為第三審上訴理由之違法情形不相適合。衡
以前開說明，其上訴為違背法律上之程式，應予駁回。
據上論結，應依刑事訴訟法第三百九十五條前段，判決如主文。
中    華    民    國  九十五  年    四    月  二十七  日
                      最高法院刑事第九庭
                          審判長法官  陳  正  庸
                                法官  賴  忠  星
                                法官  王  居  財
                                法官  林  開  任
                                法官  林  立  華
      本件正本證明與原本無異
                                      書  記  官
中    華    民    國  九十五  年    五    月    二    日
                                                Ａ


司法院資訊處製作；財團法人民間司法改革基金會備份。
